【裁判字號】    95,上重訴,25
【裁判日期】    950809
【裁判案由】    毒品危害防制條例
【裁判全文】
臺灣高等法院臺中分院刑事判決    民國95年度上重訴字第25號
上  訴  人
即  被  告  乙○○
                    （另案在臺灣雲林監獄執行中）
選任辯護人  張居德律師
上列上訴人因毒品危害防制條例案件，不服臺灣彰化地方法院中
華民國95年3月31日第一審判決（民國94年度訴字第878號，起訴
案號：臺灣彰化地方法院檢察署民國93年度偵字第2118號），提
起上訴，本院判決如下：
    主      文
原判決撤銷。
乙○○共同連續販賣第一級毒品，累犯，處有期徒刑拾伍年，褫
奪公權陸年。扣案如附表壹所示之第一級毒品海洛因均沒收銷燬
之、扣案如附表貳所示之物均沒收之、因販賣第一級毒品所得如
附表所示之財物沒收之，如全部或一部不能沒收時，以其財產
抵償之；又販賣第二級毒品未遂，累犯，處有期徒刑肆年；又連
續轉讓第二級毒品，累犯，處有期徒刑壹年。應執行有期徒刑拾
玖年，褫奪公權陸年。扣案如附表壹所示之第一級毒品海洛因均
沒收銷燬之、扣案如附表貳所示之物均沒收之、因販賣第一級毒
品所得如附表所示之財物沒收之，如全部或一部不能沒收時，
以其財產抵償之。
    事      實
一、乙○○前曾有違反麻醉藥品管理條例、槍砲彈藥刀械管制條
    例、偽造文書、妨害公務、竊盜、贓物等前科紀錄，素行甚
    為不良，後又於民國八十九年十一月二十六日及二十七日，
    再因贓物、違反毒品危害防制條例案件，分別經法院判處有
    期徒刑八月與應執行有期徒刑十月（施用第一級毒品七月、
    施用第二級毒品四月，二罪併定）確定，並於九十年五月十
    五日入監執行及接續執行，至九十一年八月五日始因縮短刑
    期假釋付保護管束出監，後於九十一年十月二十五日，因縮
    刑假釋期滿且未經撤銷假釋，而視為執行完畢，猶不知悔改
    ，其明知海洛因及甲基安非他命業經毒品危害防制條例分別
    列為第一、二級毒品管制，依法係不得販賣及轉讓，詎其仍
    為下列之行為：
（一）乙○○為圖謀厚利，竟基於販賣第一級毒品海洛因之概括
      犯意，先於某不詳時間、地點，向不詳姓名、年籍、住居
      所之成年人購入第一級毒品海洛因（重量不詳）後，由乙
      ○○以高於進價之價格，或由其獨自一人；或另夥同姓名
      、年籍、住居所均不詳之成年男子二人，共同基於販賣第
      一級毒品海洛因之犯意聯絡及行為分擔，先後於九十三
      年三月二日下午二時許前，由已成年之Ａ男（業已於九十
      三年十月間某日因故死亡，為免洩漏Ａ男身分，不予詳細
      載明死亡日期）撥打乙○○所持用之000000000
      0號行動電話，表示欲購買第一級毒品海洛因，雙方並約
      定在臺中縣清泉崗附近某不知店名之便利商店前交易，後
      乙○○依約於同日下午二時許，至上開約定地點，並以新
      臺幣（下同）三千元之代價販賣第一級毒品海洛因一包（
      重量不詳）予Ａ男施用；九十三年三月六日晚間八時三
      十分許前之某時，Ａ男再度撥打乙○○所持用之0000
      000000號行動電話，表示欲購買第一級毒品海洛因
      ，雙方並約定在彰化縣永靖鄉○○村○○路二五八號前交
      易，後乙○○依約於同日晚間八時三十分許，至上開約定
      地點，並以四千元之代價販賣第一級毒品海洛因一包（重
      量不詳）予Ａ男施用；吳世茂自九十三年一月中旬某日
      起，至九十三年三月五日止，先後多次撥打乙○○所持用
      之0000000000號行動電話，表示欲購買第一級
      毒品海洛因，雙方約定時間、地點後，乙○○即各以二千
      元之代價，在其臺中縣大雅鄉住處附近某不詳地點，連續
      四次販賣第一級毒品海洛因一包（重量不詳）予吳世茂施
      用，其中或有由乙○○親自交付第一級毒品海洛因予吳世
      茂；或有由乙○○各委由某二名姓名、年籍、住居所均不
      詳之成年男子，前往交付第一級毒品海洛因予吳世茂；
      九十四年三月五日下午五時三十六分，吳世茂又以其所持
      用之0000000000號行動電話，撥打乙○○所持
      用之0000000000號行動電話，表示欲購買第一
      級毒品海洛因（重量為半錢）一萬元，雙方約定時間、地
      點後，乙○○即委由某姓名、年籍、住居所均不詳之成年
      男子前往交付第一級毒品海洛因一包（重量為半錢）予吳
      世茂施用，並由該名成年男子收取吳世茂所交付之一萬元
      。
（二）乙○○因施用毒品而持有第二級毒品甲基安非他命，竟意
      圖營利，擬販賣獲取厚利，於九十四年三月四日下午一時
      二分，吳世茂以其所持用之0000000000號行動
      電話，撥打乙○○所持用之0000000000號行動
      電話表示欲購買第二級毒品甲基安非他命四分之一錢，乙
      ○○則表示一定要帶錢來付錢，才願交貨，後因吳世茂無
      法交付價金，而未交易完成。
（三）乙○○另基於轉讓第二級毒品甲基安非他命之概括犯意，
      先後於九十三年一月間某日、九十三年二月間某日，及九
      十三年三月六日上午十時許，先後在臺中市○○路○段一
      三五號詹正儀住處及辦公室內，連續三次以無償之方式，
      各轉讓第二級毒品甲基安非他命一包（每次之量僅可供施
      用三次，均沒有超過一公克）予詹正儀施用。
二、嗣於九十三年三月六日晚間八時三十分許，在彰化縣永靖鄉
    ○○村○○路二五八號前，當場為埋伏員警查獲乙○○與連
    國雄（業已因死亡，另由檢察官為不起訴處分）二人正坐在
    連國雄所駕駛之車牌號碼ＫＹ－九八五五號自小客車內，並
    自乙○○身上所背黑色背包一只內，及其所駕駛車牌號碼Ｎ
    Ｑ－八六八八號自小客車內，分別扣得屬其所有之圓柱型第
    一級毒品海洛因塊二塊、分裝妥之第一級毒品海洛因十五包
    （以上第一級毒品海洛因共計十七包，經送鑑驗，其驗餘合
    計淨重為九十四點三八公克、空包裝重十三點七三公克，純
    度百分之五十六點三五，純質淨重五十三點一八公克）、第
    二級毒品甲基安非他命二包（警秤毛重七點四五公克）、海
    洛因殘渣袋五個、安非他命玻璃吸食器二支、削尖吸管六支
    、毒品清掃刷一支、分裝袋二疊、電子磅秤一臺、現金八萬
    一千元、門號0000000000號及00000000
    00號ＯＫＷＡＰ牌、ＢＥＮＱ牌行動電話各一支及葡萄糖
    粉一袋、電擊棒一支、金飾一包等物；另於九十三年三月八
    日經警員借提乙○○，前往其所承租位在臺中縣大雅鄉○○
    村○○路一之十號二樓住處內，扣得葡萄糖粉一罐、葡萄糖
    粉一包、已使用過殘留海洛因分裝袋一疊及未使用過之毒品
    分裝袋（有大、中、小）一大包等物。
三、案經彰化縣警察局移送臺灣彰化地方法院檢察署檢察官偵查
    起訴。
    理      由
壹：有關於證據能力部分：
一、按依刑事訴訟法第一百五十九條之三規定：被告以外之人於
    審判中有下列情形之一，其於檢察事務官、司法警察官或司
    法警察調查中所為之陳述，經證明具有可信之特別情況，且
    為證明犯罪事實之存否所必要者，得為證據：一死亡者。二
    身心障礙致記憶喪失或無法陳述者。三滯留國外或所在不明
    而無法傳喚或傳喚不到者。四到庭後無正當理由拒絕陳述者
    。經查本件證人Ａ男，業已於九十三年十月間某日，因故死
    亡（為免洩漏Ａ男身分，故不予詳細載明死亡日期），此有
    證明死亡之資料（詳見偵查卷內所附，又為免洩漏Ａ男身分
    ，故不予詳細載明文件資料名稱）附卷可稽，且該證人Ａ男
    於警訊中（筆錄係彌封在臺灣彰化地方法院檢察署九十三年
    度偵字第二一一八號偵查卷內）對於被告係於何時間、地點
    、以何價錢販賣第一級毒品海洛因給伊，以供施用，均有明
    確詳細之交待，而非僅係信口空泛之指述，再參酌以證人Ａ
    男與被告二人之關係，並無何恩怨仇隙等情，足認該證人Ａ
    男在警訊中之陳述，具有可信之特別情況，且為證明犯罪事
    實之存在所必要（查一般販賣毒品行為，均係在極隱密且不
    公開之情況下所為之行為，故除販賣之人與購買之人外，實
    無何其他之人在場可共見共聞），從而Ａ男於警訊中所為之
    陳述得為證據，即具有證據能力，此先予敘明。
二、又按被告以外之人（包括證人、鑑定人、告訴人、被害人及
    共同被告等）於檢察事務官、司法警察官或司法警察調查中
    所為之陳述，與審判中不符時，其先前之陳述具有較可信之
    特別情況，且為證明犯罪事實存否所必要者，得為證據，刑
    事訴訟法第一百五十九條之二定有明文。所謂「前後陳述不
    符」之要件，應就前後階段之陳述，進行整體判斷，以決定
    其間是否具有實質性差異，惟無須針對全部陳述作比較，陳
    述之一部分有不符，亦屬之。而所謂「較可信之特別情況」
    之情形，亦應就前後陳述時之各種外部情況，進行比較，以
    資決定何者外部情況具有可信性。若陳述係在特別可信之情
    況下所為，則虛偽陳述之危險性即不高，雖係審判外陳述，
    或未經被告為反對詰問、對質，仍得承認其有證據能力。所
    稱「外部情況」之認定，例示如下：
    1.時間之間隔：陳述人先前陳述，是在記憶猶新的情況下直
      接作成，一般與事實較相近，事後即可能因記憶減弱或變
      化，致有不清晰或陳述不符之現象發生。
    2.有意識的迴避：由於先前陳述時，被告未在場，是陳述人
      直接面對詢問警員所為陳述較為坦然；事後可能因陳述人
      對被告有所顧忌或同情，因而在被告面前較不願陳述不利
      被告之事實。
    3.受外力干擾：陳述人單獨面對檢察事務官或司法警察（官
      ）所為之陳述，程度上較少會受到強暴、脅迫、詐欺、利
      誘或收買等外力之影響，其陳述較趨於真實。若被告在庭
      或有其他成員參與旁聽時，陳述人可能會本能的作出迴避
      對被告不利之證述，或因不想生事，乃虛構事實而為陳述
      。
    4.事後串謀：目擊證人對警察描述所目睹情形，因較無時間
      或動機去編造事實，客觀上亦較難認與被告間有勾串情事
      ，其陳述具有較可信性。但事後因特殊關係，雙方可能因
      串謀、請託而統一口徑；或事後情況變化，兩者從原先敵
      對關係變成現在友好關係，抑或業已由中取得利益等情形
      ，其陳述即易偏離事實，而較不可信。
    5.警詢或檢察事務官偵查時，有無辯護人、代理人或親友在
      場：如有上開親誼之人在場，自可期待證人為自由從容之
      陳述，其證言之可信度自較高。
    6.警詢或檢察事務官所作之偵查筆錄，記載是否完整：如上
      開筆錄對於犯罪之構成要件、犯罪態樣、加重減輕事由，
      或起訴合法要件等事實或情況，均翔實記載完整，自可推
      定證人之陳述，與事實較為相近，而可信為真實。法院應
      斟酌上列因素綜合判斷，亦應細究陳述人之問答態度、表
      情與舉動之變化，此一要件係屬訴訟法事實之證明，以自
      由證明為已足，且應由主張此項證據之人證明。惟此僅係
      確定上開陳述有無證據能力而已，至該證據具有證據能力
      後，其證據力之強弱問題，仍待法院綜合全辯論意旨及調
      查證據所得，依法認定之。
    本件證人吳世茂於警詢、檢察事務官偵訊中，及原審審理時
    之供述，雖有前後部分陳述不符之情形，本院審酌其於警詢
    及檢察事務官偵訊中之證述，距案發日較近，當時記憶自較
    深刻，可立即反應所知，不致因時隔日久而遺忘案情；且較
    無來自被告或其他成員同庭在場之壓力，而出於虛偽不實之
    指證，或事後串謀而故為迴護被告之機會，揆諸上開說明，
    證人吳世茂於警詢及檢察事務官偵訊中所為之陳述，客觀上
    應具有較可信之特別情況，且亦為證明犯罪事實存否所必要
    ，依上揭規定，其於警詢及檢察事務官偵訊中之證言，自得
    為證據，而有證據能力。
三、另按刑事訴訟法第一百五十九條之一規定：被告以外之人於
    審判外向法官所為之陳述，得為證據。被告以外之人於偵查
    中向檢察官所為之陳述，除顯有不可信之情況者外，得為證
    據。本件證人吳世茂於檢察官偵訊中，及原審審理時之供述
    ，雖有前後部分陳述不符之情形，本院審酌其於原審審理時
    當庭結證表示，仍以其在檢察官偵訊中所證述的為準等語（
    詳見原審九十四年十一月二十九日審判筆錄），再參酌以證
    人吳世茂於檢察官偵訊中，亦有具結等情，足認證人吳世茂
    於檢察官偵訊中所言，並無「顯有不可信之情況」存在，從
    而證人吳世茂於檢察官偵訊中所為之證詞，自得為證據，而
    有證據能力。
四、再按有事實足認被告或犯罪嫌疑人，有最輕本刑為三年以上
    有期徒刑之罪嫌，並危害國家安全或社會秩序情節重大，而
    有相當理由可信其通訊內容與本案有關，且不能或難以其他
    方法蒐集或調查證據者，得發通訊監察書。通訊監察書，偵
    查中由檢察官依司法警察機關聲請，或依職權核發，審判中
    由法官依職權核發。又除法律另有規定外，實施刑事訴訟程
    序之公務員，因違背法定程序取得之證據，其有無證據能力
    之認定，應審酌人權保障及公共利益之均衡維護。通訊保障
    及監察法第五條第一項第一款、第二項、刑事訴訟法第一百
    五十八條之四分別定有明文。本件關於被告乙○○所使用之
    0000000000號電話之監聽錄音，為臺灣彰化地方
    法院檢察署核准在案，有詳載聲監案號、案由、監察電話及
    對象及譯文人等之臺灣彰化地方法院檢察署通訊監察書及譯
    文紀錄等附卷可參，係依法所為之監聽；況審酌電話監聽侵
    害被告權益之種類及輕重、對於被告訴訟上防禦不利益之程
    度、犯罪所生之危害或實害等情形，兼顧人權保障及公共利
    益之均衡維護，亦認本件此部分電話監聽，合於比例原則，
    是應具有證據能力。
五、末按非法販賣海洛因等毒品之交易型態，有所謂「大盤」、
    「中盤」或「小盤」之分。其中「大盤」或「中盤」者，倘
    時機掌握得宜，或可查獲電子秤、帳冊、分裝袋等販賣工具
    ，且因購買者眾，一旦事發，必有多數知情或買受人等可為
    證人。然在「小盤」與偶發之零星交易，因係一手交錢，一
    手交貨，交易方法簡單，對象不多，無須使用任何販賣工具
    ，亦無記載帳冊之必要。此種交易方式，因交易時間短暫，
    未必有第三者知悉其情事，且茍非警方事先獲知情報，甚難
    於交易現場當場查獲。法院固不應僅憑購買者片面之指證，
    據以認定被告之非法販賣毒品之犯行，然購買者之指證，在
    證據法則上既屬人證之一種，與被告之自白不得作為認定事
    實唯一證據之情形不同，如購買者之指證，並無矛盾或瑕疵
    ，亦未違背經驗法則與論理法則時，自不應僅因無法查得其
    他直接佐證，即對購買毒品者所為，對販毒者不利之指證，
    全然捨棄不採（最高法院九十三年度台上字第五七四二號判
    決意旨參見）。
貳：有關於認定犯罪事實部分：
一、訊據被告乙○○，對於上開犯罪事實，除坦承確曾以無償之
    方式連續三次轉讓第二級毒品甲基安非他命予詹正儀施用外
    ，餘則均矢口否認有何如公訴人所指訴之販賣第一級毒品海
    洛因及販賣第二級毒品甲基安非他命之犯行，於原審準備程
    序時先辯稱：伊沒有在販賣第一、二級毒品，伊不認識吳世
    茂，連國雄伊雖認識，但伊沒有賣毒品給連國雄，扣案的毒
    品都是伊自己要施用的，磅秤是伊固定一天要吃五克所要秤
    的，分裝袋是分裝伊自己要施用的毒品用的，葡萄糖是伊要
    泡咖啡用的，刑事組的警察以為伊是要滲在毒品裡面的，現
    金八萬一千元是伊去跟一個叫「大頭」的人買海洛因，剩下
    的，伊當天就是去買扣案圓柱型海洛因二塊，剛買回來就被
    抓了，伊當天與連國雄在車內，是因為連國雄欠伊錢，要還
    伊利息，伊說不用，後來警察就來了云云；後於原審審理時
    則又辯稱：伊是在電動遊戲場認識吳世茂的，伊不知道他的
    名字，伊看到他的人，才知道吳世茂是誰，吳世茂曾經去過
    伊家中賭博，吳世茂曾經跟伊說，要調藥，但伊跟吳世茂說
    ，伊沒有給人家調，後來吳世茂曾經打電話來跟伊借錢，電
    話中，伊騙吳世茂說，伊人在南部，伊才在電話中騙吳世茂
    說，伊叫一個不認識的人拿過去給你，伊騙吳世茂說，伊人
    在南部，其實伊人並沒有在南部，但是伊也沒有叫伊朋友送
    貨過去給吳世茂，因為當天警察抓伊的時候，警察有開槍要
    射擊伊，有跳彈打到警察自己，警察就放話說，一定要抓伊
    販賣，警察才會去抓吳世茂，伊根本沒有販賣毒品給吳世茂
    ，扣案的毒品海洛因跟安非他命，都是伊自己要施用的，另
    外扣案的這些吸食器、吸管、分裝袋、磅秤等，都是伊吸用
    安非他命用的。葡萄糖粉是加咖啡用的，八萬一千元是伊拿
    錢去買毒品剩下來的錢，不是伊販賣毒品所得到的錢，手機
    二支是伊日常生活及家裡所使用的，手機00000000
    00、0000000000是伊女朋友的，紅色的三星牌
    是伊女朋友的，0000000000號、0000000
    000號這二支是伊的，電擊棒是出去買東西用的，殘渣袋
    、糖粉、使用過分裝袋都是伊在施用毒品用的，不是供販賣
    毒品所用的云云，本院審理時亦否認販賣毒品。本院查：（
    一）證人詹正儀於原審審理時到庭結證稱：被告乙○○確曾
    先後於九十三年一月間某日、九十三年二月間某日，及九十
    三年三月六日上午十時許，先後在其臺中市○○路○段一三
    五號住處及辦公室內，連續三次以無償之方式，轉讓第二級
    毒品甲基安非他命予伊施用等語（詳見原審九十五年三月十
    七日審判筆錄），足認被告坦承曾三次以無償之方式轉讓第
    二級毒品甲基安非他命予詹正儀施用之自白，核與事實相符
    ，自堪採信。（二）有關被告乙○○連續二次販賣第一級毒
    品海洛因予Ａ男部分，此部分業據證人Ａ男於警訊時，就販
    賣之時間、地點、價錢均指證綦詳，衡情，若係證人Ａ男信
    口率為誣指，當無可能將其與被告聯絡所用之電話號碼明確
    指出，足認證人Ａ男於警訊中所為之陳述，應屬可信。（三
    ）又原審對證人吳世茂經當庭施以交互詰問，證人吳世茂則
    結證稱：伊認識被告乙○○，伊曾向被告購買甲基安非他命
    ，但因為伊向被告表示是要用欠的，被告就不答應，所以沒
    有買成功等詞，參酌以證人吳世茂於警、偵訊中均證稱，九
    十四年三月四日下午一時二分，確係由其以所持用之000
    0000000號行動電話，撥打乙○○所持用之0000
    000000號行動電話，表示欲購買第二級毒品甲基安非
    他命四分之一錢，而接電話之人確係被告乙○○等詞，此亦
    有九十四年三月四日下午一時二分之通信監察譯文附卷可稽
    ，足徵此部分證人吳世茂之證詞，前後並無不一，應可採信
    ，且依該通話記錄內容可知：被告既表明要證人吳世茂帶錢
    來才願交貨，顯見被告確有營利之意圖無誤，其販賣第二級
    毒品甲基安非他命之犯罪行為雖尚未完成，仍屬未遂犯。（
    四）另證人吳世茂於本院審理時，就有關被告乙○○販賣第
    一級毒品海洛因給伊部分，則結證稱：「（辯護人問：你認
    識被告？）我認識。」；「（辯護人問：認識多久？）我忘
    記了，時間都過去二年」；「（辯護人問：跟被告買過毒品
    ？）以前有」；「（辯護人問：毒品是買海洛因，或是安非
    他命？）是海洛因，但那次交易不是他賣給我，是他朋友」
    ；「（辯護人問：請詳述買毒品經過？）經過二年了，經過
    我實在沒辦法說，我已經忘記了，最後一次是他朋友，名字
    我不知道，他朋友用車子載我，本來說要去南部買，他朋友
    說，他有，他朋友就說要賣給我，我以前在地檢署已經陳述
    過了，以地檢署的陳述為準」；「（檢察官問：你是從什麼
    時候有跟被告購買毒品？）我的印象在員林，有警察要抓他
    的時候，他說要搬到沙鹿來住，叫我幫他找房子住，之後，
    他在那地方被人家搶劫之後，搬到臺中大雅的時候，那時候
    我才跟他比較有聯繫」；「（檢察官問：他被搶之後多久，
    你跟他買毒品，買何種毒品？）大約二、三個月之後，海洛
    因、安非他命都有。安非他命沒有買成功」；「（檢察官問
    ：海洛因有成功？）是的」；「（檢察官問：一次多少？
    ）二、三千元」；「（檢察官問：海洛因多久買一次？）大
    約七、八天買一次」；「檢察官問：在哪裡？我都是去大雅
    找他買海洛因」；「（檢察官問：提示偵查卷九十四年三月
    四日吳世茂供述內容有何意見？）這筆錄實在，安非他命不
    實在，安非他命沒有跟他買成功」；「（檢察官問：你購買
    海洛因的時候，是被告親自拿給你？）我跟被告買的，我先
    打電話給他，然後他如果有，就叫別人拿去給我，我拿錢給
    送貨來給我的人，我現在還有欠被告錢，是另外向他借的」
    ；「檢察官問：你跟被告有無仇？）沒有」；「（辯護人問
    ：你說被告朋友拿毒品給你，你為何知道是被告叫他拿給你
    ？）因為我有跟被告電話聯絡」；「（受命法官問：你向被
    告買海洛因、安非他命總共幾次？）我忘記了」；「（受命
    法官問：二千元有幾次，三千元有幾次？）我忘記了」；「
    （審判長問：你如何知道向被告買，透過什麼管道？）朋友
    介紹的，我之前不認識被告」；「（審判長問：當時送貨給
    你的人都是同一個人還是不同的人？）不同人，總共有二個
    人，都是二十歲以上的男子」等語（見原審九十四年十一月
    二十九日審判筆錄），復參酌以九十四年三月五日下午五時
    三十六分之通信監察譯文內容，益徵此部分證人吳世茂所證
    述，被告乙○○確曾以每次二千元之價格，連續四次販賣第
    一級毒品海洛予伊（此係採以對被告乙○○最有利之方式來
    認定販賣之金額為每次二千元，次數為四次，附此敘明）及
    有於九十四年三月五日下午五時三十六分，以其所持用之0
    000000000號行動電話，撥打被告乙○○所持用之
    0000000000號行動電話，表示欲購買第一級毒品
    海洛因一萬元，並完成交易之證詞，均屬真實可採。此外，
    復有第一級毒品海洛因十七包（驗餘合計淨重九十四點三八
    公克、空包裝重十三點七三公克，純度百分之五十六點三五
    ，純質淨重五十三點一八公克，有九十三年度偵字第二一一
    八號偵查卷所附之法務部調查局九十三年四月二十七日調科
    壹字第一四００一００四四號鑑定通知書一紙可憑）、電子
    磅秤一台、行動電話一支（指門號0000000000號
    ＢＥＮＱ牌）及現金八萬一千元等扣案足資佐證，且本件扣
    案之第一級毒品海洛因十七包（其中包括圓柱型海洛因二塊
    尚未經研磨），經送鑑驗，其結果純度高達百分之五十六點
    三五，衡以經驗法則判斷，以如此高之純度，當非僅係供被
    告平日施用所用無誤。綜上顯見被告上開所辯，伊沒有販賣
    第一級毒品海洛因及販賣第二級毒品甲基安非他命等詞，應
    均係屬臨訟之砌詞，要無可採信，本件事證明確，被告犯行
    均洵堪認定。
二、按刑事上販賣罪之完成，與民事上買賣契約之成立，二者之
    概念尚有不同，刑事上之販賣行為，則須以營利為目的，將
    標的物販入或賣出，有一於此，其犯罪行為始為完成，苟行
    為人尚未將標的物販入或賣出，即難謂其販賣行為已屬完成
    （參照最高法院八十八年度台上字第三七六０號判決意旨）
    。復按販賣毒品之所謂販賣行為，係行為人基於營利之目的
    ，而販入或賣出毒品而言。販賣毒品者，其主觀上須有營利
    之意圖，且客觀上有販賣之行為，即足構成，至於實際上是
    否已經獲利，則非所問。即於有償讓與他人之初，係基於營
    利之意思，並著手實施，而因故無法高於購入之原價出售，
    最後不得不以原價或低於原價讓與他人時，仍屬販賣行為。
    必也始終無營利之意思，縱以原價或低於原價有償讓與他人
    ，方難謂為販賣行為，而僅得以轉讓罪論處（最高法院九十
    三年度台上字第一六五一號刑事判決意旨參見）。再者販賣
    第一級毒品、第二級毒品被查獲，必被判處重刑，此為公眾
    週知之事實，被告甘冒被判處重刑，而販賣第一、二級毒品
    ，足證被告顯有營利意圖。核被告販賣第一級毒品予A男、
    吳世茂，所為係犯毒品危害防制條例第4條第1項之販賣第一
    級毒品既遂罪。販賣第二級毒品予吳世茂所為，係犯同條例
    第4條第2項、第6項之販賣第二級毒品未遂罪，公訴人認係
    犯既遂罪，尚有未當，起訴法條應予變更。轉讓第二級毒品
    安非他命予詹正儀，所為係犯同條例第8條第2項之轉讓第二
    級毒品罪（按「安非他命類」 (Amphe tamine-like）藥品
    ，前經行政院衛生署於六十九年十二月八日衛署藥字第三０
    一一二四號公告，禁止輸入、製造、販賣，而屬於藥事法第
    二十二條第一款所規定之禁藥，嗣經同署於七十九年十月九
    日，以衛署藥字第九０四一四二號公告列入麻醉藥品管理條
    例第二條第四款所定「化學合成麻醉藥品」管理，惟仍不失
    其為禁藥之性質，不得非法持有及轉讓。故轉讓第二級毒品
    安非他命，同時犯有毒品危害防制條例第8條第2項及藥事法
    第83條第1項之罪 。又藥事法業已於九十三年四月二十一日
    修正公布生效 ，修正後藥事法第83條第1項規定，明知為偽
    藥或禁藥，而販賣、供應、調劑、運送、寄藏、牙保、轉讓
    或意圖販賣而陳列者，處七年以下有期徒刑，得併科新臺幣
    五百萬元以下罰金 ；然修正前藥事法第83條第1項，就明知
    為偽藥或禁藥，而販賣、供應、調劑、運送、寄藏、牙保、
    轉讓或意圖販賣而陳列者，係處五年以下有期徒刑，得併科
    新臺幣十萬元以下罰金。被告行為後法律有變更，比較修正
    前後之法律，以修正前之藥事法第83條第1項規定有利於被
    告，自應適用修正前之法律。再查肅清煙毒條例名稱業於八
    十七年五月二十日修正為毒品危害防制條例，並於同日修正
    公布全文，同年月二十二日起生效施行。於該條例中將毒品
    依其成癮性、濫用性及對社會危害性分為三級，而甲基安非
    他命則明定列為第二級毒品，轉讓第二級毒品者，同條例第
    八條第二項訂有處罰之明文，即處六月以上五年以下有期徒
    刑，得併科新臺幣七十萬元以下罰金。毒品危害防制條例嗣
    又修正，於九十二年七月九日公布，九十三年一月九日施行
    ，其中第8條增訂第4項「轉讓毒品達一定數量者，加重其刑
    至二分之一，其標準由行政院定之。」之加重處罰規定。從
    而被告所轉讓之第二級毒品安非他命，同時亦為藥事法所公
    告之禁藥，依法被告即應適用毒品危害防制條例第8條第2項
    之罪。被告乙○○與姓名、年籍、住居所均不詳之二名成年
    男子，就販賣第一級毒品海洛因予吳世茂部分，有犯意聯絡
    及行為分擔，為共同正犯。另查被告乙○○販賣第一級毒品
    、販賣第二級毒品、轉讓第二級毒品前持有第一級毒品、第
    二級毒品之低度行為，應各為販賣第一、二級毒品及轉讓第
    二級毒品之高度行為所吸收，均不另論罪。又被告乙○○先
    後七次販賣第一級毒品、三次轉讓第二級毒品之犯行，均時
    間緊接，各犯同一罪名之罪，顯係各基於概括犯意反覆為之
    ，均應依連續犯之規定，各論以販賣第一級毒品既遂一罪及
    轉讓第二級毒品既遂一罪，並均依法加重其刑（其中因販賣
    第一級毒品罪之法定本刑為死刑、無期徒刑，被告此部分依
    法不得再予加重，僅就罰金刑部分加重）。又查被告乙○○
    所犯上開毒品危害防制條例第4條第1項之販賣第一級毒品既
    遂罪 、第4條第2項第6項之販賣第二級毒品未遂罪、同條例
    第8條第2項之轉讓第二級毒品罪三罪，犯意各別，罪質互殊
    ，應予分論併罰。末查被告乙○○前曾於八十九年十一月二
    十六日及二十七日，再因贓物、違反毒品危害防制條例案件
    ，分別經法院判處有期徒刑八月與應執行有期徒刑十月（施
    用第一級毒品七月、施用第二級毒品四月，二罪併定）確定
    ，並於九十年五月十五日入監執行及接續執行，至九十一年
    八月五日始因縮短刑期假釋付保護管束出監，後於九十一年
    十月二十五日因縮刑假釋期滿且未經撤銷假釋，而視為執行
    完畢，有臺灣臺中地方法院檢察署刑案資料查註紀錄表及臺
    灣高等法院被告全國前案紀錄表各一份附卷可稽，被告前受
    有期徒刑執行完畢，於五年以內再犯本件有期徒刑以上之三
    罪，均為累犯，均應依刑法第47條規定遞加重其刑（因販賣
    第一級毒品罪之法定本刑為死刑、無期徒刑，被告此部分依
    法不得加重，僅就罰金刑部分遞加重）及加重其刑（販賣第
    二級毒品罪之法定本刑為無期徒刑部分依法不得加重，僅就
    其餘部分加重）。被告販賣第二級毒品，尚未完成，為未遂
    犯，應依法減輕其刑，又被告僅為小毒販、非屬大、中毒梟
    、販毒所得僅二萬五千元，且對象僅二人，而販賣第一級毒
    品，最輕本刑為死刑、無期徒刑，情輕法重，顯可憫恕，應
    依刑法第59條規定減輕其刑。原審以被告罪證明確，予以論
    罪科刑、原無不合，惟查刑法上之連續犯，業經修正公布廢
    除，並於95年7月1日生效，修正後之連續犯罪，以一罪一罰
    ，比較修正前後之法律，以修正前之法律，有利於行為人，
    自應適用修正前之法律，原判決對於販賣第一級毒品及轉讓
    第二級毒品部分未及審酌比較，尚有未洽，又被告販賣第二
    級毒品部分，係屬未遂，原判決誤認係既遂，亦有未當，被
    告上訴意旨否認販賣第一、二級毒品，並請求減輕其刑，雖
    無理由，惟原判決既有上開可議之處，自屬不能維持，應由
    本院將原判決撤銷改判。爰審酌被告平日素行不良、犯罪之
    動機、目的均僅為圖得一己之厚利、販賣第一級毒品期間之
    長短、次數、販賣第二級毒品僅止未遂、轉讓第二級毒品之
    次數、期間長短，販賣、轉讓毒品均係增進流通毒品之管道
    對社會治安、經濟所生危害甚巨及被告犯罪後對販賣第一、
    二級毒品部分猶設詞狡辯，全無悔意等一切情狀，分別量處
    如主文第2項所示之刑 ，販賣第一級毒品部分，並依刑法第
    37條第第2項規定 ，宣告褫奪公權六年，且定應執行刑如主
    文所示。
三、扣案之如附表壹編號一所示之第一級毒品海洛因，均為查獲
    之供販賣所用之毒品，均應依毒品危害防制條例第十八條第
    一項前段之規定宣告沒收銷燬之；另扣案如附表貳編號一所
    示之供前開附表壹編號一、第一級毒品海洛因包裝用之外包
    裝袋十七只，依前揭法務部調查局之鑑定報告所記載（空包
    裝重十三點七三公克），足認前開供第一級毒品海洛因包裝
    用之外包裝袋十七只，係可與包裝內之毒品分離，而外包裝
    袋主要作用在於包裹毒品，防其裸露、潮濕，便於被告攜帶
    販賣毒品，且屬被告所有，業據被告供承在卷，爰依毒品危
    害防制條第十九條第一項前段宣告沒收之；又扣案如附表貳
    編號二、三所示之物，亦係被告所有供販賣第一級毒品海洛
    因所用之物 ，爰亦依毒品危害防制條第19條第1項前段宣告
    沒收之；至扣案如附表貳編號四所示之現金八萬一千元，經
    原審當庭質之被告，坦承係伊查獲當日向綽號「大頭」之購
    買扣案之毒品後所剩餘之錢（詳見原審九十五年三月十七日
    審判筆錄），惟查依毒品危害防制條例第十九條第一項規定
    ：「犯第四條至第九條、第十二條、第十三條或第十四條第
    一項、第二項之罪者，其供犯罪所用或因犯罪所得之財物，
    均沒收之，如全部或一部不能沒收時，追徵其價額或以其財
    產抵償之」。此係採義務沒收主義，凡供販賣毒品所用或因
    犯罪所得之財物，均應宣告沒收，不能沒收時，追徵其價額
    或以其財產抵償之，法院無審酌之餘地（最高法院九十二年
    度台上第六九一三號刑事判決意旨參照），再參以刑法上所
    謂販賣行為，不以販入後復行賣出為必要，只要以營利為目
    的，而有販入或賣出二者其一之行為，即足構成，雖未及賣
    出，仍屬販賣既遂，其後復分次賣出，與先前之販入行為，
    均為販賣犯行而構成連續犯（參照最高法院八十八年度台上
    字第二八二八號判決意旨），從而上開扣案之八萬一千元既
    係供購第一級毒品海洛因所剩下之錢，當亦屬供犯罪（指犯
    販入第一級毒品罪之販賣第一級毒品罪）所用之財物，自應
    依毒品危害防制條第十九條第一項前段宣告沒收之（因已扣
    案，此部分並無全部或一部不能沒收時，則以被告之財產抵
    償之之問題）。又扣案如附表所示之販賣第一級毒品所得
    ，亦應依毒品危害防制條例第十九條第一項之規定宣告沒收
    ，如該附表示所示之販賣第一級毒品所得，全部或一部不
    能沒收時，則以被告之財產抵償之。至另扣案之第二級毒品
    甲基安非他命二包（警秤毛重七點四五公克）、海洛因殘渣
    袋五個、安非他命玻璃吸食器二支、削尖吸管六支、毒品清
    掃刷一支、分裝袋二疊、門號0000000000號ＯＫ
    ＷＡＰ牌行動電話一支、葡萄糖粉一袋、葡萄糖粉一罐、葡
    萄糖粉一包、已使用過殘留海洛因分裝袋一疊及未使用過之
    毒品分裝袋（有大、中、小）一大包等物，雖均係被告所有
    之物，然因被告本身即有施用第一、二級毒品之習慣，且亦
    查無其他積極證據足以證明此部分之扣案物品係與被告本件
    販賣第一級毒品海洛因、販賣第二級毒品甲基安非他命及轉
    讓第二級毒品甲基安非他命有關，且部分業已應於被告所另
    涉之施用第一、二級毒品案件中（即原審九十三年度訴緝字
    第七號）宣告沒收銷燬及沒收（按沒收為從刑之一種，依主
    從不可分原則，應附隨於主刑而同時宣告之）爰均不於此宣
    告沒收銷燬及沒收，併予敘明。又扣案之黑色背包一只、電
    擊棒一支、金飾一包等物，雖均係被告所有之物，然查並無
    其他積極證據，足以證明係與被告本件販賣第一級毒品海洛
    因、販賣第二級毒品甲基安非他命及轉讓第二級毒品甲基安
    非他命之犯罪行為有關，又非屬禁物，核與沒收之要件不符
    ，爰亦不予宣告沒收之，同此敘明。
貳：無罪部分：
一、公訴意旨另以：被告乙○○自九十三年一月中旬日起至九十
    三年三月五日止【不包括本件犯罪事實一、（二）部分】，
    連續販賣第二級毒品甲基安非他命予吳世茂，因認被告此部
    分，另連續涉犯有毒品危害制條例第4條第2項之販賣第二級
    毒品既遂罪嫌云云。按犯罪事實應依證據認定之，無證據不
    得認定犯罪事實；又不能證明被告犯罪者，應諭知無罪之判
    決，刑事訴訟法第154條第2項、第301條第1項分別定有明文
    。次按事實之認定，應憑證據，所謂證據，須適於為被告犯
    罪事實之證明者，始得採為斷罪資料，如未能發現相當證據
    ，或證據不足以證明，自不能以推測或擬制之方法以為裁判
    基礎；又認定不利於被告之事實，須依積極證據，苟積極證
    據不足為不利於被告事實之認定時，即應為有利於被告之認
    定，更不必有何有利之證據，最高法院53年臺上字第2750號
    、30年上字第816號、40年臺上字第86號分別著有判例可資
    參照。本件公訴人認被告對吳世茂部分，另連續涉犯有毒品
    危害制條例第4條第2項之販賣第二級毒品既遂罪嫌，無非係
    以此部分犯罪事實，業經證人吳世茂於警、偵訊中指述屬實
    ，並有第二級毒品甲基安非他命二包（警秤毛重七點四五公
    克）扣案可資佐證，為其論罪依據。惟訊據被告乙○○，則
    堅決否認有何此部分販賣第二級毒品甲基安非他命予吳世茂
    交易完成之犯行，並辯稱：伊沒有販賣交付第二級毒品甲基
    安非他命予吳世茂等語。本院查：（一）、經證人吳世茂於
    原審交互詰問時之結證內容可知（詳如上述），證人吳世茂
    並未有與被告完成第二級毒品甲基安非他命之交易，而取得
    第二級毒品甲基安非他命，參以證人吳世茂就被告如何販賣
    第一級毒品海洛因予伊之情形，雖未全部明確證述，然業已
    當庭指證，被告確有販賣第一級毒品海洛因給伊，依一般經
    驗法則判斷，證人吳世茂既已就重罪之販賣第一級毒品海洛
    因部分為指證，斷無就被告販賣第二級毒品部分，曲意刻為
    迴護，故證人吳世茂此部分之結證，應可採信，另扣案之第
    二級毒品甲基安非他命並非在被告販賣予證人吳世茂時所當
    場查扣之物，而被告本身又有施用第二級毒品甲基安非他命
    之行為，從而尚不得以，有於九十三年三月六日晚間八時三
    十分許，在彰化縣永靖鄉○○村○○路二五八號前所查獲之
    第二級毒品甲基安非他命二包（警秤毛重七點四五公克），
    即逕以之充為被告販賣第二級毒品甲基安非他命予吳世茂之
    證據，從而被告上開所辯，伊沒有因販賣而交付第二級毒品
    甲基安非他命予吳世茂乙節，尚可採信。此外，復查無其他
    積極證據，足資證明被告乙○○有何販賣第二級毒品甲基安
    非他命，並交付予吳世茂完成交易之犯行，不能證明被告此
    部分犯罪，揆諸首揭說明，此部分原應為無罪之判決，惟本
    件公訴人認被告此部分犯行，與前開經本院判處被告販賣第
    二級毒品有罪部分，具有連續犯裁判上一罪之關係，爰不另
    為無罪之諭知，附此敘明。
據上論斷，應依刑事訴訟法第三百六十九條第一項前段、第三百
六十四條、第三百條、第二百九十九條第一項前段，毒品危害防
制條例第四條第一項、第二項、第六項、第八條第二項、第十八
條第一項前段、第十九條第一項，刑法第十一條、第二條第一項
前段、第二十八條、第四十七條、第五十一條第五款、第三十七
條第二項、修正前刑法第五十六條，判決如主文。
本案經檢察官甲○○到庭執行職務。
中    華    民    國    95    年    8    月    9      日
               刑事第二庭  審判長法  官  李  璋  鵬
                                 法  官  蕭  錦  鍾
                                 法  官  胡  森  田
上列正本證明與原本無異。
如不服本判決應於收受送達後十日內向本院提出上訴書狀，其未
敘述上訴之理由者並得於提起上訴後十日內向本院補提理由書（
均須按他造當事人之人數附繕本）。
                                 書記官  林  振  甫
中    華    民    國    95    年    8     月    10    日
附表  壹：
編號：
一、  第一級毒品海洛因十七包（驗餘合計淨重九十四點三八公
      克，純度百分之五十六點三五，純質淨重五十三點一八公
      克）。
附表  貳：
編號：
一、扣案之供前開附表壹編號一、第一級毒品海洛因包裝用之外
    包裝袋十七只（指空包裝重十三點七三公克部分）。
二、扣案之電子磅秤一台。
三、扣案之行動電話一具【指ＢＥＮＱ牌行動電話，但不含原該
    具行動電話內之ＳＩＭ晶片卡（按依國內電信公司一般定型
    化契約之約定，該晶片卡之所有權乃係屬電信公司所有，申
    請人僅因承租門號而取得晶片卡使用權）】
四、扣案之新臺幣八萬一千元。
附表  ：
編號：
一、販賣第一級毒品海洛因所得合計為新臺幣二萬五千元（即Ａ
    男部分二次共計七千元、吳世茂部分五次共計一萬八千元）
    。
                                                      A


司法院資訊處製作；財團法人民間司法改革基金會備份。
